台灣高等法院刑事判決　　　　　　　　　　　九十三年度上更（一）字第一八一號
　　上　訴　人
　　即　被　告　乙○○
　　指定辯護人　李勝雄律師
右上訴人因偽造有價證券等案件，不服台灣基隆地方法院八十九年度訴字第八○七號
，中華民國九十年三月二十一日第一審判決（起訴案號：臺灣基隆地方法院檢察署八
十九年度偵字第四三一二號），提起上訴，本院判決後經最高法院發回更審，本院判
決如左：
    主  文
原判決撤銷。
乙○○共同意圖供行使之用，而偽造有價證券，處有期徒刑年。如附表一所示偽造
之印章，附表二所示偽造共同發票人為吳文雄、陳天章之本票，附表三所示偽造之署
押、印文均沒收。
    事  實
一、乙○○與甲○○（另經本院判處有期徒刑八月確定）、丁○○（公訴人漏未起訴
    ）等，計畫以偽造本票、私文書方式向裕融企業股份有限公司（下稱裕融公司）
    之經銷商即設於基隆市○○路二之十六號之七和實業股份有限公司基隆營業所（
    下稱七和公司），騙購汽車，轉售牟利。丁○○持其前拾獲單獨起意侵占之吳文
    雄遺失之國民
    子，以新台幣（下同）一萬五千元代價，由該不詳姓名、年籍之成年男子提供陳
    天章國民
    天章之印章二枚（如附表一所示）。民國八十七年九月三十日，乙○○與甲○○
    、丁○○及該不詳姓名、年籍之成年男子，基於共同意圖為自己不法之所有、偽
    造有價證券、私文書之犯意，與七和公司業務員丙○○，在基隆火車站附近新點
    子咖啡廳，辦理分期付款購車手續。由甲○○為汽車買受人，丁○○冒名為吳文
    雄，該不詳姓名、年籍之成年男子冒名為陳天章，在附表二所示之本票，附表三
    所示之附條件買賣契約書、授權書上共同發票人欄、授權書人欄、連帶保證人欄
    由丁○○及該不詳姓名、年籍之成年男子，分別偽簽吳文雄、陳文章姓名及蓋用
    偽刻之吳文雄、陳天章印章，本票之日期授權不知情之丙○○填寫，偽造完成該
    本票及私文書（如附表二、三所示），交付七和公司之丙○○行使之，完成購車
    手續，足以生損害於裕融公司、七和公司及吳文雄、陳天章。嗣於八十七年十月
    二日，由乙○○偕同另一不詳姓名綽號「阿姚」之成年男子，在七和公司將購車
    頭期款十九萬一千元交付，詐得車號Ｔ六─二四六七號自用小客車，將該車售予
    不知情之中古車商，得款六十八萬元朋分。
二、案經台灣基隆地方法院檢察署檢察官自動檢舉偵查起訴。
    理  由
一、訊據上訴人即被告乙○○否認有偽造本票、偽造私文書、詐欺取財之犯行，辯稱
    ：因甲○○欠錢，我介紹甲○○向丁○○借錢還我，不知道他們如何以買車方式
    籌錢，對保當天，我在新點子餐廳吧台用餐，後來甲○○、丁○○、丙○○等人
    也剛好來新點子餐廳簽約、對保時，我當時與餐廳老闆在聊天，不知他們簽約過
    程，遑論知悉他們偽造本票及私文書，後來因甲○○不會駕車，乃要求我偕同綽
    號「阿姚」者前往七和汽車向丙○○取車，丙○○將汽車交予綽號「阿姚」者，
    我獨自騎車返家，嗣後丁○○有將十幾萬元交付予我轉交予甲○○，甲○○給我
    六千元吃紅，我對於丁○○、甲○○等人所為非法行為，並不知情云云。惟查：
(一)右開犯罪事實，業據被害人裕融公司、七和公司代理人方錫勳、李逸琦、陳鴻銘
    指訴綦詳，並經證人丙○○證明屬實，且有附條件買賣契約書、本票、授權書、
    分期付款申請書、吳文雄、陳天章二人之國民
(二)證人即已判決確定之共犯甲○○於偵查時以證人
    錦龍共同策劃，當時我與乙○○之兄余天富同居，乙○○叫我將
    我即將
    以車是放在乙○○手上．．．領車非我委託乙○○去的．．．我是買車人頭．．
    ．是乙○○將我
    我在桃院本案詢問時，真正吳文雄有去說他
    」、「全部均是乙○○與丁○○在操作」、「當時是乙○○、丁○○決定犯本案
    後才找我當人頭，並非我說缺錢用，他們才犯本案」、「對保當天乙○○、丁○○、陳天章有跟丙○○說話，我也在場，只坐在該店喝咖啡，不知他們做什麼，
    就我們五人在場」、「（妳得好處誰交給妳？）是乙○○交給我五萬元」、「（
    是否曾委託他人領車？）是余天宴去領的」等語（見八十六年度偵字第一六五六
    號卷第六十、六十一頁，八十九年度偵緝字第一六三號卷第五十八、五十九、一
    ○三、一二五頁）；共犯丁○○於偵查時供承：「是我看中國時報及聯合報廣告
    欄有刊登可（提）供
    章是否
    香一、二次，是對保前一週左右的事，當時乙○○說甲○○缺錢，找我幫忙，我
    之前只認識乙○○，就說本案由我來處理，頭期款十九萬元是我出的交給余天宴
    轉交給黃英正．．．余天宴去領車時，我本想陪他一起去，我後來不想出面，即
    找另一朋友（阿正）與乙○○一起去，後來車子轉賣給楊淑芬也是我賣的，賣了
    五十五或五十六萬元．．．收到車款後先扣抵我自己的十九萬多頭期款，我交給
    乙○○十五、六萬元，其二十萬元左右（這是收入，不包括成本）由我支配」、
    「甲○○、吳文雄、陳天章的印章都是我刻的，是乙○○介紹甲○○來與我認識
    做本案」等語（見八十九年度偵緝字第一六三號卷第七十五、七十六、一四八頁
    ），於原審調查時證稱：「我當時將錢（指頭期款）拿給被告，是被告接錢交給
    業務員，牽車是我拜託我一位朋友去牽車的，他的真實姓名我不知道，只知道他
    的綽號叫阿姚，當時除了阿姚外還有被告乙○○一起去牽車的」、「扣掉十九萬
    的頭期款後再扣掉我應得的利潤大約還有二十幾萬元，我有交給乙○○當做清償
    甲○○欠他的債務」等語（見原審卷第四十二至四十四頁）；另案被告即九和公
    司業務員丙○○於偵查時供稱：「我是將車及證件均交給乙○○」、「對保時所
    有人均坐在同一方桌上，乙○○給我甲○○的
    「乙○○、甲○○及丁○○均有去，丁○○有持吳文雄
    是吳文雄」、「本票及契約書上均是甲○○、丁○○（偽簽蓋吳文雄之名章）及
    徦的陳天章在前開資料上簽名蓋章」、「當時我、甲○○、丁○○、乙○○及自
    稱陳天章的人計五人」、「本案均是乙○○與我接洽，我事先也有跟他說要簽本
    票之事，對保當天丁○○、甲○○、乙○○、陳天章均已先在場．．．乙○○當
    然知道有簽本票之事」等語，證人甲○○亦稱當時係五人沒錯等語（見一六三號
    偵緝卷第一二五至一二七、一五一頁）。核共犯甲○○、丁○○及另案被告丙○○之證供大致相符，且共犯甲○○、丁○○之供述均已坦承犯案，衡情倘非真實
    ，自無設詞攀誣被告，且使己身亦難脫刑責之理，又另案被告丙○○與被告原係
    朋友，衡情亦無任意誣陷被告之理，共犯甲○○、丁○○及另案被告丙○○之證
    供應堪採信，雖共犯甲○○、另案被告丙○○所供證之對保當時為五人，與共犯
    丁○○所供之對保當時為六人之情稍有出入，然另案被告丙○○身為汽車業務員
    對於當時對保之人衡情自然較諸其他在場之人為關注，且其所供核與共犯甲○○
    之供述相符，對保之時應僅有五人，而非六人，共犯丁○○一再供稱有六人，無
    非欲將其所涉偽以吳文龍之名義偽造本票、私文書之犯行，推諉予其杜撰之另一
    不存在之人至明；又共犯丁○○一再供稱係其要求綽號「阿姚」者（偵查中係供
    稱綽號「阿正」者顯係錯誤）與被告一同前往取車，且另案被告丙○○供稱其係
    將車輛交付予被告，而被告則供稱係甲○○委託綽號「阿姚」者與其前往取車，
    由綽號「阿姚」者取走車輛，所供亦有所出入，然共犯甲○○對於被告與綽號「
    阿姚」者前往取車之情毫無所悉，且另案被告丙○○與被告原本相識，其將車輛
    交付予被告而非不認識之綽號「阿姚」者，亦符事理，故被告一再辯稱係車主甲○○委託其與綽號「阿姚」者前往取車，且由綽號「阿姚」者取走云云，無非冀
    求與共犯丁○○劃清界限，以解免其刑責，被告所辯亦難採信；且被告與丁○○
    原本相識，對保之時丁○○、另一不詳姓名、年籍之成年男子竟分別在本票、私
    文書上簽署及蓋用「吳文雄」、「陳天章」之署押及印文，被告在場並未提出任
    何質疑，且嗣後又與丁○○指派之綽號「阿姚」者前往取車，事後得款朋分，復
    參以甲○○因缺乏金錢而求助於被告，被告介紹甲○○與丁○○認識，甲○○竟
    起意買車，甲○○經濟困窘，又何來資力購車或分期清償價款，且對保及交車均
    疑點重重，被告若非與丁○○、甲○○等人早有共謀，何能致之。本件被告事先
    與丁○○共謀以知情之甲○○為汽車之買受名義人，復以丁○○及另一不詳姓名
    、年籍之成年男子分別以「吳文雄」、「陳天章」名義為連帶保證人，偽造本票
    、私文書，以詐購汽車之情，至此已至明確，被告辯稱其不知情，孰能置信。
(三)證人吳文雄、陳天章於偵查中證稱：其彼此互不認識，亦不認識黃英正，更未為
    人買車作保，吳文雄所有之國民
    中亦供稱：其不認識吳文雄、陳天章，該二人非當時對保之人等語（見八十八年
    度偵字第一六五六號偵查卷第三十一、三十六頁）。益證確係被告與丁○○、甲○○等人共同以買車為名，由甲○○出面為買受人，由丁○○冒名吳文雄，另一
    不知名之男子冒充陳天章，擔任連帶保證人，騙得汽車後，將該車出售朋分車款
    。
(四)被告雖辯稱：對保之時其係與丁○○等人不期而遇，且汽車係由綽號「阿姚」者
    取走云云。然被告於偵查時以證人
    等語（見一六三號偵緝卷第五十四頁），嗣經檢察官主動簽分偵查，被告於偵查
    時供稱：「對保時我有在場」等語（見四三一二號偵查卷第十七頁），於原審供
    稱：「我是因為介紹我朋友丙○○賣車給甲○○的，所以我才會去牽車」、「是
    丁○○假冒吳文雄的，另外陳文章部分不是丁○○假冒，但是是由他去處理的」
    、「我確實沒有去簽名，對保的時候我是在場沒錯」、「（對於甲○○、陳天章
    、吳文雄三人之
    ，我有稍微的看了一下，但沒有注意看」、「甲○○沒有欠我債務，他是我哥哥
    的同居人，因為她們沒有錢買毒品，所以才想出這個方法來籌錢，當初他們是說
    要買車，我說我有朋友在賣車，所以我才介紹他們認識丙○○的」等語（見原審
    卷第十三、十四、四十七、七十一頁），於本院前審供稱：「她當時缺錢，我介
    紹丁○○給他們認識，我認為她們買車子是正常的」、「當時是甲○○欠錢要借
    錢，但是沒有借到，所以才會想到要買車借錢．．．對保的時候是因為甲○○不
    會開車，有位朋友要我騎車載甲○○去牽車，甲○○是我哥哥的女朋友．．．所
    以才幫她去看一下」等語（見本院上訴卷第二十五、四十七頁），從未提及其與
    丁○○等人係於對保之時不期而遇，甚且供承其因甲○○缺錢，才以此方法籌錢
    ，其有目睹甲○○、陳天章、吳文雄三人之
    亦證稱：「對保當天乙○○、丁○○、陳天章有跟丙○○講話」等語（見一六三
    號偵緝卷第五十八頁），復衡以本件係被告介紹共犯丁○○以共犯甲○○之名義
    向其熟識之另案被告丙○○買車，則被告於對保之時衡情豈能置之度外，此正印
    證證人黃英正於偵查時所供其主要係與被告商談之情，故被告於本院之所辯其係
    在吧台用餐，不知其談論內容云云，實屬嗣後飾卸之詞，難以採信。
(五)又共犯丁○○於檢察官偵查時雖供稱：車輛頭期款十九萬元係我交給被告與綽號
    「阿正」者一起去領車等語（見一六三號偵緝卷第七十五頁反面），然於原審調
    查時改稱：我是委託被告與綽號「阿姚」者一起去領車等語（見原審卷第四十二
    頁、第四十三頁），而被告於本院調查時供稱：我是與「阿姚」一起去取車，而
    「阿姚」應該不是對保時在場之男子等語，是被告顯然係與綽號「阿姚」者前往
    取車，共犯丁○○於偵查中所供之綽號「阿正」者，應係綽號「阿姚」者之誤記
    。綽號「阿姚」者並非對保當時另一在場之不詳姓名、年籍之成年男子，並無證
    據足以證明綽號「阿姚」者與被告、丁○○及甲○○等人於事前或事中有何謀議
    ，或參與分工部分犯罪行為之實施，且參以共犯丁○○於偵查之供述，共犯丁○○原欲親自出面與被告一起前往領車，嗣改變心意不想出面，而改委託綽號「阿
    姚」者與被告前往領車，故綽號「阿姚」者單純僅係事後偕同被告前往領車，難
    認綽號「阿姚」者對於被告等人之前之犯罪行為有所認識而予以利用，至多應僅
    成立幫助詐欺犯行，或為搬運贓車之搬運贓物犯行（實務不承認有事後共犯，而
    認係一獨立之犯罪），則本件參與之共犯計有被告、丁○○、甲○○及不詳姓名
    、年籍之成年男子共四人，併此敘明。
(六)綜上所述，被告所辯，無非為事後卸責之詞，不足採信，其事證明確，犯行堪以
    認定，應予依法論科。
二、按行使偽造之有價證券以使人交付財物，雖含有詐欺之性質，但以所交付之財物
    ，即係該證券本身之價值，其詐欺取財方屬行使偽造有價證券之行為，不另論以
    詐欺取財罪；但如行使該偽造之有價證券，係供詐購車輛之擔保，則其詐購車輛
    之行為，已屬行使偽造有價證券行為以外之另一行為，則應再論以詐欺取財罪，
    並依牽連犯關係，從一重處斷。依卷附之附條件買賣契約書、分期付款申請書、
    本票、授權書所示，本件被告係以附條件買賣之方式向裕融公司購買自用小客車
    一輛，且其總價為一百零七萬七千零八十元，除頭期款十九萬一千元於訂約日支
    付外，餘款分四年，每月一期，共四十八期攤還；而該本票之金額則僅為六十五
    萬元；另授權書則記載甲○○、吳文雄、陳天章等人授權裕融公司，若其等在簽
    發該本票時未將其票據事項逐一記載完成時，得視實際狀況或事實需要，自行填
    載發票日、到期日及本票金額，並行使票據上之權利（見偵字第一六五六號卷第
    二十三頁；偵緝字第一六三號卷第一三一頁、第一四九頁正、反面）。再裕融公
    司之代理人陳鴻銘於檢察官偵查中亦陳稱：「（貴公司是否所有附條件買賣契約
    書均委由業務員於對保時要保證人簽發本票？）是，據我所知每個案子均要簽」
    等語（見偵緝字第一六三號卷第一四七頁反面）。依上所述，前開本票係甲○○
    佯以附條件買賣之方式欲向裕融公司詐騙車輛，但裕融公司為擔保甲○○能履行
    其分期付款之債務，而要求甲○○、吳文雄、陳天章等人所共同簽發者，且該欲
    詐騙車輛之價值，亦已超出該本票之面額，實難謂被告行使該本票，本即含有詐
    欺之性質，故核被告所為，係犯刑法第二百零一條第一項之偽造有價證券罪、第
    二百十六條、第二百十條之行使偽造私文書罪及刑法第三百三十九條第一項之詐
    欺取財罪。被告與甲○○、丁○○、不詳姓名、年籍之成年男子，就前開詐欺取
    財犯行，互有犯意聯絡與行為分擔，併就前開行使偽造私文書、偽造有價證券犯
    行，互有犯意聯絡，而推由丁○○及另一不詳姓名之男子實施偽造支票、私文書
    之犯行，均應論以共同正犯。被告利用不知情之人偽刻印章，及利用不知情之業
    務人員丙○○填寫本票日期，為間接正犯，又偽造署押及印文為偽造有價證券、
    偽造私文書之階段行為，偽造有價證券後復持以行使，其行使之低度行為，為偽
    造之高度行為所吸收；偽造私文書罪，為行使之高度行為所吸收，均不另論罪。
    被告以一行為同時在本票偽造共同發票人為吳文雄、陳天章二人，另以一行為同
    時行使偽造吳文雄、陳天章名義之授權書、附條件買賣契約書，均為同種想像競
    合犯，應分別從一之偽造有價證券罪、行使偽造私文書罪處斷，又被告所犯偽造
    有價證券罪、行使偽造私文書罪及詐欺取財罪間，有方法與結果之牽連關係，應
    從一重之偽造有價證券罪處斷。
三、原審對被告為有罪科刑之判決，固非無見。惟查：（一）被告行使偽造之本票係
    供詐購車輛之擔保，則其詐購車輛之行為，已屬行使偽造有價證券行為以外之另
    一行為，應再論以詐欺取財罪，原審認被告偽造本票行使，使人交付財物，所交
    付汽車，即該有價證券本身之價值，其偽造有價證券，本含有詐欺性質，不另論
    以詐欺罪，即有未合；（二）按偽造、變造之有價證券，不問屬犯人與否沒收之
    ，固據刑法第二百零五條定有明文。惟票據法第十五條明定票據之偽造或票據上
    簽名之偽造，不影響於真正簽名之效力。本件以共犯甲○○本人名義簽發系爭面
    額六十五萬元之本票上，另在發票人欄偽造「吳文雄」、「陳天章」之署押，及
    偽蓋「吳文雄」、「陳天章」印章之印文為共同發票人，共犯甲○○之上開簽名
    固為真正，其為發票人部分仍屬有效之票據，然「吳文雄」、「陳天章」為共同
    發票人之部分係屬偽造情灼至明。偽造之本票（偽造共同發票人吳文雄、陳天章
    部分）及偽刻之吳文雄、陳天章印章，不問屬於犯人與否，依法應宣告沒收，原
    審對偽造之本票（偽造共同發票人吳文雄、陳天章部分）、偽刻之吳文雄、陳天
    章印章漏未宣告沒收，自有未合；（三）被告所為，並非連續犯，原審認被告為
    連續犯，尚有未洽；（四）被告犯行，除足生損害於裕融公司、吳文雄、陳天章
    外，另足生損害於七和公司，原審疏未審認，亦有未當；（五）共犯丁○○未因
    本案犯罪情節遭判決，而係另犯類似犯罪，因偽造文書罪被判處有期徒刑四年，
    原審判決以共犯丁○○因本案共犯之情節判處有期徒刑四年，並引用其判決書，
    作為證據，亦有認定事實不依證據之違法，自屬無可維持；被告上訴意旨，仍執
    前詞，否認犯罪，雖不足採，但原判決既有可議，自應由本院將原判決撤銷改判
    。爰審酌被告犯罪之目的、方法、所生損害、犯罪所得及犯罪後態度等一切犯罪
    情狀，量處如主文第二項所示之刑，以示懲儆。如附表一所示偽造之印章，雖未
    扣案，但無證據證明滅失，如附表二所示偽造共同發票人吳文雄、陳天章部分之
    本票，附表三所示偽造之署押、印文，依法不問屬於犯人與否，應宣告沒收；至
    本票偽造之「吳文雄」、「陳天章」之署押、印文，因偽造共同發票人為吳文雄
    、陳天章之本票部分業已宣告沒收而包含在內，爰不另重複為沒收之諭知，又沒
    收為從刑，應附屬於主刑，不生比較輕重之問題，如行為後，僅沒收之從刑規定
    有更易，主刑並未修正時，則沒收部分不生比較之問題，依從新原則，應適用修
    正後之法律，併此敘明。
據上論斷，應依刑事訴訟法第三百六十九條第一項前段、第三百六十四條、第二百九
十九條第一項前段、刑法第二十八條、第二百零一條第一項、第二百十六條、第二百
十條、第三百三十九條第一項、第五十五條、第二百零五條、第二百十九條、罰金罰
鍰提高標準條例第一條前段，判決如主文。
本案經檢察官呂光華到庭執行職務。
中　　　華　　　民　　　國　　九十三　　年　　　五　　　月　　 十九 　　日
                              臺灣高等法院刑事第二十四庭
                                  審判長法  官  陳  貽  男
                                        法  官  陳  憲  裕
                                        法  官  徐  世  禎
右正本證明與原本無異。
如不服本判決，應於收受送達後十日內向本院提出上訴書狀，其未敘述上訴之理由者
並得於提起上訴後十日內向本院補提理由書（均須按他造當事人之人數附繕本）。
                                        書記官  陳  玲  憶
中　　　華　　　民　　　國　　九十三　　年　　　五　　　月　　 十九 　　日
附錄：本案論罪科刑法條全文
中華民國刑法第二百零一條第一項
意圖供行使之用，而偽造、變造公債票、公司股票或其他有價證券者，處
三年以上十年以下有期徒刑，得併科三千元以下罰金。
附表一：
偽刻之吳文雄、陳天章印章各一枚。
附表二：
┌───┬─────┬───────┬────┬────┬────────┐
│名  稱│共同發票人│面額（新台幣）│發 票 日│到 期 日│備            考│
├───┼─────┼───────┼────┼────┼────────┤
│本  票│吳文雄、  │六十五萬元    │八十七年│八十七年│一偽造吳文雄、陳│
│      │陳天章    │              │九月三十│十月十五│  天章兩人簽名各│
│      │          │              │日      │日      │  一枚及印文各一│
│      │          │              │        │        │  枚。          │
│      │          │              │        │        │二本票原本扣於八│
│      │          │              │        │        │  十九年度偵緝字│
│      │          │              │        │        │  第一六三號卷第│
│      │          │              │        │        │  一四九頁正面。│
├───┴─────┴───────┴────┴────┴────────┤
│註：共同發票人甲○○部分為真正，不在沒收之範圍。                        │
└────────────────────────────────────┘
附表三：
┌──┬─────┬───────────────────────────┐
│編號│ 文書名稱 │偽造之署押、印文                                      │
├──┼─────┼───────────────────────────┤
│一  │授權書    │一立授權書人即本票發票人欄偽造吳文雄、陳天章簽名各一枚│
│    │          │  、印文各一枚。                                      │
│    │          │二文書原本扣於八十九年度偵緝字第一六三號卷第一四九頁背│
│    │          │  面。                                                │
├──┼─────┼───────────────────────────┤
│二  │附條件買賣│一連帶保證人欄偽造吳文雄、陳天章簽名各一枚、印文各一枚│
│    │契約書    │  。                                                  │
│    │          │二原本交裕融公司、七和公司，影本見同右偵卷第一三一頁。│
└──┴─────┴───────────────────────────┘
